臺灣高等法院高雄分院刑事判決　　　　　　　　九十一年度重上更(四)字第四號
　　上訴人即被告　戊○○
　　上訴人即被告　丙○○原名.
　　共同選任辯護人　楊達雄
右上訴人因常業重利案件，不服臺灣高雄地方法院八十四年度易字第四一五九號中華
民國八十四年十一月九日第一審判決（起訴案號：臺灣高雄地方法院檢察署八十四年
度偵字第四八五、八一六五號），提起上訴，判決後經最高法院第四次發回更審，本
院判決如左：
      主      文
原判決撤銷。
戊○○、丙○○均無罪。
      理      由
一、公訴意旨略以，戊○○與丙○○（原名張和祥）二人合資在高雄市苓雅區○○○
    路二四三號經營「天使之屋女裝精品店」，並與美國商業銀行松山分行、豐銀
    行高雄分行及中國信託商業銀行簽約，加入聯合信用卡處理中心之特約店，彼等
    二人因所經營之女裝店生意不佳，竟共同基於概括犯意圖利，自民國八十三年八
    月間起，在報紙上刊登「信用卡貸款」之廣告，致乙○○、甲○○（其夫為楊朝
    成），丁○○等三人及其他不特定之人見報後因急需用錢或無經驗，而前往該女
    裝精品店以刷卡取得現款融資之方式借錢。其方式為戊○○、張和祥經核對彼等
    之信用卡資料無訛後，即依乙○○等人所欲借款之金額，製作彼等購買服飾、皮
    件等不實之簽帳單，交由乙○○等人簽名，再以刷卡金額百分之八十五至百分之
    八十七不等之現款，付與乙○○等借款人，其餘則扣除件為利息，而取得與原本
    顯不相當之利息。迄於八十三年十二月二十七日上午十一時三十分許，為法務部
    調查局人員在上址查獲。案經法務部調查局航業海員調查處高雄航業海員調查站
    移送臺灣高雄地方法院檢察署檢察官偵查起訴。認被告等二人係犯刑法第三百四
    十四條之重利罪嫌云云。
二、公訴人認被告戊○○及丙○○二人，犯重利罪，係以被告等坦承有以信用卡貸款
    與他人等語無訛，核與証人乙○○、楊朝成、丁○○、甲○○供証情節相符，並
    有帳冊、收據、簽帳單、結帳單等在卷可稽等情為論據。訊據上訴人即被告戊○○及丙○○固不否認合資經營「天使之屋女裝精品店」之事實，惟堅決否認有利
    用「天使之屋女裝精品店」經營以信用卡刷卡「假消費，真借款」之方式借款予
    不特定人以收取與原本顯不相當之利息之常業重利犯行。
三、按犯罪事實應依證據認定之，無證據不得推定其犯罪事實，被告之自白，不得作
    為有罪判決之唯一證據，仍應調查其他必要之證據，以察其是否與事實相符，而
    不能明被告犯罪，應諭知被告無罪之判決，刑事訴訟法第一百五十四條、第一百
    五十六條第二項、第三百零一條第一項分別定有明文。又所謂犯罪事實之證據，
    係指足以証明犯罪行為之積極證據而言，該項證據且須適合被告犯罪事實之認定
    ，始得採為斷罪資料（最高法院二十九年上字第三一０五號、五十三年台上字第
    二七五０號判例參照）。次按刑事訴訟法第一百六十一條第一項規定檢察官就被
    告犯罪事實，應負舉証責任，並指出証明之方法，此項規定乃於我國刑事訴訟法
    制之設計係根據無罪推定原則，以檢察官立於當事人之地位，對於被告進行追訴
    ，則檢察官對於被告之犯罪事實，自應負提出証據及說服之實質舉証責任。
四、經查：
（一）証人乙○○於法務部調查局航業海員調查處高雄航業海員調查站（以下稱調查
      站）証述稱：伊於八十三年十月四日，持第四五六三─一一○○─二○二二─
      ○三○五號信用卡，因急須用錢，見報打「0000000」號電話與不詳姓
      名女子連絡，相約在高雄市○○○路見面，見面後帶至青年一路二四四號嬅都
      精品服飾店，負責人姓名不詳，辦貸款八六折，簽帳單刷卡後由我簽名，前去
      簽借新台幣（下同）三萬五千元（實借得三萬零一百元）扣利息四九００元，
      並有刷卡之明細表一紙可按（見八一六五號偵查卷第九至十一頁）；於偵查中
      亦証稱：有刷卡借貸過二次，我先生要用錢看報廣告而去借錢，但借一萬元利
      息預扣一千四百元（見四八五號偵查卷第三六、三七頁）。另証人丁○○於調
      查站証稱：因急須用錢，見報於八十二年十月五日，持第四五六三─二二○○
      ─○○八四─七六○三號信用卡，前去簽借三萬二千元（實借得二萬七千五百
      二十元），打電話0000000號與一不知名男子接洽聯絡，到青年一路口
      見面，至同路二四四號嬅都精品服飾店以信用卡貸款，該店負責人不詳，簽帳
      單刷卡後由我簽名，貸款八六折，並有刷卡明細表可按（見八一六五號偵查卷
      第十三至十六頁）；証人甲○○（即楊朝成之妻）則於調查站稱：於八十三年
      十一月十四日，八十三年十一月十八日、八十三年十一月二十四日，持其所有
      之第九○○○─一六○二─○四七一─八○五○號信用卡，因急須用錢，見報
      ，打電話0000000號與一不知名男子接洽聯絡，到青年一路口附近，該
      男子即帶往青年一路二四四號嬅都精品服飾店，表明用信用卡貸款後負責人即
      表示利息計算方式，付款八六折，前後簽借四萬四千七百元（實借三萬八千元
      ）、一萬零四百七元（實借九千元）、一萬五千三百元（實借一萬三千元），
      是伊先生去借的等語（見偵字第八一六五號偵查卷第四至六頁）。綜上証人之
      証述，可見證人乙○○、丁○○、甲○○及楊朝成均係見報紙廣告乃撥打00
      00000號電話接洽，再由不詳姓名女子或不詳姓名男子，帶至高雄市○○○路二四四號嬅都精品服飾店刷卡借款等語，而0000000號電話裝機地
      址為高雄市○○○路二四四號嬅都精品服飾店，亦有中華電信北高雄營運處服
      務中心八十九年六月一日北高股四（八九）查字第一０三二號函及市話用戶姓
      名及裝機地址資料表、高雄市政府建設局八十九高市建設二字第０一九三六三
      號函、營利事業登記申請書等附卷（見本院更二審卷第四十六、四十七頁），
      另附卷之簽帳單二張（簽帳人甲○○）及結帳單七張（見偵查卷第六、七、八
      、十二、十六～廿一頁），其上所載商號分別為嬅都精品服飾店及冠軍高爾夫
      ，均非被告二人所開設之天使之屋女裝精品店，再證人即法務部調查局調查員
      徐正雄在本院前審中亦證述稱上開乙○○等證人是聯合信用卡處理中心提供的
      ，亦都是在嬅都刷卡借款，因製作筆錄時疏忽沒有把天使之屋精品店及嬅都精
      品店證物及證人分開，故天使之屋女裝精品店部分沒有證人可查証等語 (見本
      院重上更三卷九十年十二月六日訊問筆錄）。是上開證人所証述之刷卡借款之
      情節應與本案無關，自無從採為本件論罪之証據。公訴人以上開証人之証詞作
      為本件被告經營「假消費，真借貸」重利犯行之証據，自屬誤會。
（二）公訴意旨另以被告重利之犯行有帳冊、收據、簽帳單、結帳單等扣案可稽；惟
      查上開証物固於調查站移送書及搜索扣押清冊中明載，但經本院調取該項証物
      無著，而原審法院亦曾調取上該証物而經查並無該項証物資料存在，（見原審
      卷第三十頁）經原審法院書記官持移送單位之收文收據影本（見原審卷第三十
      二頁）向台灣高雄地方法院檢察署收發室及法警室查詢核對亦查無該項証物存
      存在（見原審卷第三十三頁）；本院前審再度向移送機關函查並調取亦無所獲
      （據法務部調查局航業海員調查處高雄航業海員調查站八十五年一月二十四日
      八五衛法字第七四００一五號函稱扣押物已移送台灣高雄地方法院檢察署，但
      仍未調到該証物），（見上訴卷第四十三至四十七頁）本院前審並多次行文向
      台灣高雄地方法院檢察署及法務部調查局航業海員調查處高雄航業海員調查站
      調取上開証物，亦均無法調到該項証物。據該調查站八十六年三月三十一日（
      八六）衛法字第七四００九三號函稱該証物係於八十四年二月二十八日隨案移
      送台灣高雄地方法院檢察署。台灣高雄地方法院檢察署八十六年九月八日雄檢
      銅致字第五二０二四號函及八十七年三月五日雄檢銅致字第一一八一四號函均
      稱「該站於八十四年二月二十八日補送移送書，惟並未將証物帳冊隨案移送，
      觀諸收文收據上僅記載收到公文一件字樣可知，依本署收文作業，若有証物，
      應由移送單位先送交本署贓物庫點收後，製作扣押物品清單附卷」等語，本院
      前審將此部分意旨（以公文為附件）向該調查站查詢，據八十六年九月二十六
      日（八六）衛法字第七四０二九二號函及八十六年十一月十五日（八六）衛法
      字第七四０三三三號函及八十七年二月二十七日（八七）衛法字七四００五二
      號函均謂「仍稱該証物，已於八十四年二月二十八日檢送台灣高雄地方法院檢
      察署」「本單位無該項犯罪証物」；此有上開函件在卷可稽，且遍稽全卷，則
      亦查無贓証物品清單在卷，上開証物自難認係存在。故公訴人起訴指被告戊○○等人之犯行有前揭帳冊、收據、簽帳單、結帳單等証物扣案為証，此部分舉
      証亦屬誤會。
（三）另據証人即法務部調查局調查員陳映呈在本院前審中証述稱：本件查獲經過係
      根據聯合信用卡處理中心提供之特約商店資料，先依報紙上所登載之刷卡借款
      廣告電話0000000聯絡嬅都精品服飾店，但無人接聽後，再打0000
      000聯絡，並約在青年路及復興路口青年書局見面，經人帶至天使之屋女裝
      精品店，其即佯稱要刷卡借款二萬五千元，店內小姐隨即聯絡負責人提款後交
      付，實際借得二萬一千五百元，簽帳單上面記載是服飾，其確定天使之屋女裝
      精品店有刷卡借款後，即依法聲請搜索查獲等語（見本院重上更三卷第八十、
      八十二頁），惟証人陳映呈係法務部調查局之調查員為辦案目的，其本無借款
      之真意而佯向被告稱欲借款，自難認其有急迫、輕率或無經驗之情形，被告縱
      有以前揭利息約定之方式將款項借予陳映呈，所為亦與刑法重利罪構成要件不
      符。又本院依偵查卷附之信用卡號向聯合信用卡處理中心函查持卡人資料，惟
      因持卡人資料所載住所地未必真實且距今已八年餘人事異動亦屬平常，故經依
      該中心函覆之持卡人資料傳喚持卡人郭麗鏵等人無著，而傳喚到庭之証人陳文
      智、吳麗娥、文勵雄、黃正男、王在添均証稱伊並不曾持信用卡到被告戊○○
      、丙○○所經營之天使之屋女裝精品店刷卡借貸現金等語。雖証人鄒清文到庭
      証稱：伊曾經持信用卡到天使之屋精品店刷卡借款一次，刷一萬元，他們給伊
      九千元，利息是預扣，借期多久及利息如何約定已忘記了，也不記得是否在庭
      上之被告戊○○、丙○○借錢給伊的等語，惟既無簽單扣案可稽，已難認係被
      告所製作之簽單及鄒清文係向被告刷卡借錢等情，況証人鄒清文所証稱扣除一
      千元，依信用卡交易特約商店與聯合信用卡處理中心之約定尚須由銀行收取百
      分之三之手續費，則刷卡商店（天使之屋精品店）所扣取其餘之七百元僅係借
      款之百分之七，並非如公訴人所指之百分之十三至百分之十五，且該借款究係
      借期多久之利息（利率多少﹖）已難認定，自不能遽以証人鄒清文之上開証述
      即認被告戊○○、丙○○有取得與原本顯不相當之重利。公訴人舉証不足以証
      明被告戊○○、丙○○有起訴書所載之重利犯行，此外，復無查其他証據足以
      証明被告戊○○、丙○○犯罪，不能証明被告犯罪，依法即應為被告無罪之諭
      知。
五、原審失察遽為被告論罪科刑之判決，自有違誤，被告上訴意旨堅決否認犯罪，即
    屬可採，上訴為有理由，應由本院撤銷改判，改諭知被告無罪之判決。
據上論結，應依刑事訴訟法第三百六十九條第一項前段、第三百六十四條、第三百零
一條第一項，判決如主文。
本案經檢察官郭振昌到庭執行職務。
中      華      民      國      九十一    年      十    月    十六      日
                              臺灣高等法院高雄分院刑事第三庭
                                  審判長法官  謝宏宗
    法官  陳中和
                                        法官  莊崑山
右正本證明與原本無異。
如不服本判決應於收受本判決後十日內向本院提出上訴書狀，其未述上訴理由者，
並得於提起上訴後十日內向本院補提理由書狀（均須按他造當事人之人數附繕本)「
切勿逕送上級法院」。
                                      書記官  邱麗莉
中      華      民      國      九十一    年      十    月    十八      日
                                                                  Ａ
